【裁判字號】    97,訴,2311
【裁判日期】    971107
【裁判案由】    損害賠償
【裁判全文】
臺灣臺北地方法院民事判決              97年度訴字第2311號
原      告  丙○○
                        樓
            戊○○
前列二人共同
訴訟代理人  王雅慧律師
被      告  乙○○
訴訟代理人  林耀立律師
被      告  永慶房屋仲介股份有限公司
法定代理人  甲○○
訴訟代理人  己○○
            連元龍律師
            陳瓊苓律師
            藍健瑋律師
上列當事人間損害賠償事件，本院於民國九十七年十月二十一日
言詞辯論終結，判決如下：
    主  文
被告乙○○應給付原告戊○○新台幣貳拾萬元，及自民國九十七
年六月四日起至清償日止，按年息百分之五計算之利息。
原告其餘之訴駁回。
訴訟費用由被告乙○○負擔二十四分之一，餘由原告負擔。
    事  實
甲、原告方面：
一、聲明：(一)被告乙○○應平均給付原告二人新台幣（下同）八
    十萬元，及自追加原告書狀繕本送達之翌日（即民國九十七
    年六月四日）起至清償日止，按年息百分之五計算之利息；
    (二)被告乙○○及被告永慶房屋仲介股份有限公司（下稱永慶
    房屋）應連帶平均給付原告二人四百萬元，及自追加原告書
    狀繕本送達之翌日（即九十七年六月四日）起至清償日止，
    按年息百分之五計算之利息。
二、陳述略稱：
  (一)原告透過被告永慶房屋業務員馬先右、呂靜玟之仲介，於九
    十六年四月三十日，以三千萬元向被告乙○○購買其所有台
    北市○○街六十三之一號建物及該建物所坐落台北大安區○○段○○段四七四地號土地（面積：四四平方公尺），原告
    已付款完畢，房屋亦已於同年六月一日點交，詎原告於同年
    八月底竟收到台北市大安地政事務所逕為分割土地權利書狀
    換發（加註）通知書，指稱上開土地原載為台北市○○區○○段二小段四七四地號之土地已逕為分割變更為台北市○○
    區○○段二小段四七四地號（面積：四三平方公尺）及同小
    段四七四之一地號（面積：一平方公尺）之土地，其中四七
    四之一地號土地之使用分區竟於四十四年七月五日分割後從
    住宅用地變更為道路用地，惟被告乙○○出售予原告時卻未
    告知此情，已侵害原告之權益，被告乙○○雖出庭否認，稱
    其不知此事，然系爭土地確實是道路用地，不會因被告不知
    情而改變系爭土地有瑕疵之事實，且日後原告出售系爭土地
    亦須對其後手即買受人負責，故被告乙○○依照民法第三百
    五十四第一項及民法第三百五十九條之規定應負物之瑕疵擔
    保責任六十萬元，蓋本標的總價三千萬元的四十四分之一為
    六十八萬一千八百十八元，故要求六十萬元實屬合理。
  (二)次查，雙方於買賣契約中言明「買賣雙方確認，本標的物現
    況有租賃情事，租金、租期詳如附件租賃契約（共九份），
    賣方保證租約內容確實無誤，且目前賣方及承租方均依租約
    履行，並無與承租方另行約定其他租約條件且損及買方權益
    之情事。買方同意依租約內容現況承接，雙方約定於交屋前
    ，賣方應協同買方依原條件與承租方完成換約手續，租金以
    交屋日分算，自交屋日起歸買方所有。」，然本件租賃換約
    均係被告永慶房屋協同賣方乙○○共謀詐騙買方即原告，私
    自與賣方用不實租約的內容向承租人簽定換約內容，又賣方
    使用詐術以口頭承諾的方式未載明於合約，合約未載明租金
    含水電，但經口頭約定，事實上租金已含水電，即可證明賣
    方慣用口頭約定優惠，但不載明於租約之詐欺方式，被告之
    抗辯不實。
  (三)又本件標的之承租方丁○○證稱，其與四樓住戶均有一個月
    租金優惠，之所以未記明於換約之租約中，其以為是例行公
    事，且換約時原告根本不在場，亦即被告永慶房屋陪同被告
    乙○○作異於事實（租賃契約第三條第三項有關「水費、電
    費、管理費、收視費等其他費用另計，不含於租金內」之條
    文）的續約租賃契約，共謀詐騙之意圖明顯。被告永慶房屋
    陪同被告乙○○作換約當時，顯然利用善意的承租方相信被
    告兩方以口頭說續約是按照原來的合約走，而沒詳閱契約內
    容的情形下就簽下續約的合約，如今證人丁○○於房屋點交
    後，向原告表示若其租滿一年者，其租金部分應給予優待一
    個月免收（即一年僅收十一個月的租金），原告當場異議，
    證人仍繳交十二個月租金，但要求原告須向被告乙○○提出
    告訴請求損害賠償，證人丁○○至今仍將水電費包含於租金
    中，且被告乙○○之租約絕對包含水電，否則未合超過二百
    五十度每度以四元另計，蓋租金不含水電住戶要如何使用，
    以使用之度數付費為何要限制在二百五十度之內，足證被告
    乙○○及永慶房屋故意將此訊息隱瞞，顯有詐欺之之嫌。另
    本件買賣之租金與標的附近之行情似有偏高之情事，致原告
    戊○○所承受之租賃於租期屆滿後，承租方多未繼續承租，
    並致現在無法出租，而使原告戊○○之權益受有損害，被告
    施用詐術提高月租金的數字，進而拉高投資報酬率，以假投
    資報酬率致原告戊○○陷於錯誤而購買系爭房屋，預謀詐騙
    至為明顯。
  (四)證人呂靜玟及丁○○證實交屋轉換新租約時，是由被告永慶
    房屋及乙○○私下與承租人簽訂新約，刻意排除原告。意圖
    利用善意的承租方相信被告兩方以口頭說「續約是按照原來
    的合約走」，而沒詳閱契約內容的情形下就簽了續約的合約
    。因為承租人沒詳閱契約內容，所以被告兩方即刻意保留租
    賃契約第三條第三項有關「水費、電費、管理費、收視費等
    其他費用另計，不含於租金內」之條文使原告相信實拿的租
    金的確有百分之七點一二投資報酬率，但卻再於合約末尾混
    以附註內容「私人用電每月限定二百五十度內，逾量用電每
    度加收四元」，而後硬稱水電費是包含在月租金內，根本是
    早有預謀共同詐騙原告，不然豈有出自於被告兩方的原始租
    約之主約會與附註有如此嚴重之牴觸。再者，九份租約內完
    全沒有啟用電度數及後續用電度數之紀錄，若如被告兩方所
    稱私人用電每月限定二百五十度內，逾量用電每度加收四元
    ，為何完全沒有用電度數紀錄於被告兩方的舊約中，更沒有
    用電紀錄交接於後續的轉換新約中，試問出租人及承租人要
    依循什麼標準來計算用電是否超過二百五十度，根本是被告
    兩方預先設計於合約內容的詐騙手段。
  (五)以被告永慶房屋的專業，卻昧於對外行銷資料中將水電費視
    為收入的一部份（違背眾所周知的常理）逕而將每月之水電
    費併入月租金中，計算出較高的投資報酬率來吸引善意的原
    告。被告兩方先排除原告，私下與承租人簽訂新約，再以「
    水費、電費、管理費、收視費等其他費用另計，不含於租金
    內」之條文取信於原告，最後利用租約附註內容「私人用電
    每月限定二百五十度內，逾量用電每度加收四元」，誆稱等
    同告知水電費已包含在月租金內，明顯預謀詐騙，欲陷原告
    於錯誤。
  (六)被告二人與原告均係生意人，並以收取租金之多寡作為投資
    不動產之意願與否，然永慶房屋確實向原告保證租金實收十
    七萬八千元開價就有百分之五點三投資報酬率，原告永慶房
    屋詳談後，永慶房屋保證一旦交易完成投資報酬率絕對比百
    分之五點三高，加上租金實拿十七萬八千元，原告計算出投
    資報酬率為百分之七點一二，始願意購買，並於交易完成後
    除了三十萬元仲介費外，另包十萬元紅包給永慶房屋，如今
    證人呂靜玟供稱：從未針對系爭房屋作過任何有關投資報酬
    率的資訊，但原告隨即提出一份由被告永慶房屋提供的廣告
    資料，證人呂靜玟改口稱「交易完成後才提供」，原告再提
    示列印日期是簽約日前，證人呂靜玟又再改口「不是我提供
    」。至此證人呂靜玟的證述有相當明顯的偽證嫌疑，合理的
    懷疑證人呂靜玟為被告永慶房屋去除共同詐欺的嫌疑而提供
    不實的證詞。又因該電子檔於交易前列印，只好又改稱該廣
    告為內部之用，若為內部之用為何會出現在原告手中，且該
    文件有被告永慶公司的案名及房屋編號（239631），同時文
    件首頁清楚載明「本待售物件資訊，您亦可上永慶房仲網查
    詢」。任何人皆可查詢的資訊如何只是內部行銷用，足證被
    告二人明知系爭房屋出租金額不高，竟意圖為自己不法之所
    有，並基於概括之犯意，對原告戊○○詐稱：每年實收十二
    個月租金並且租金不含水電費，使原告誤以為上開房地投資
    報酬率頗高，並導致預計投資報酬率百分之七點一二與實際
    投資報酬率百分之五點七九間之差額損害，陷於錯誤而購買
    系爭房地。
  (七)原告戊○○曾懷疑有詐，要求永慶房屋不得將履約保證金放
    行，永慶房屋為達到詐騙之目的，仍急著將款項匯入被告乙○○帳戶以賺取佣金，嗣後被告二人出面協調無果，為取信
    原告，以達其詐騙之目的，乃要求原告給予時間處理，使原
    告不疑有詐，信以為真，而陷於錯誤，然迄今仍未出面處理
    ，致原告追償無門，而使原告之權益因此受有損害，被告乙○○及被告永慶房屋共同施用詐術，以假投資報酬率致原告
    陷於錯誤而購買系爭房屋，投資報酬率之差額高達五百多萬
    元，依照民法第一百八十四第一項及第一百八十五條規定，
    請求被告連帶賠償四百萬元，已屬從低請求。被告乙○○就
    刑事詐欺部分雖獲不起訴處分，但原告已聲請再議。
  (八)關於被告乙○○辯稱，從未入住系爭房屋因此不知漏水乙節
    ，完全異於事實，被告乙○○持有系爭房屋期間，持續住於
    三樓之一房間，此為被告乙○○親口告知原告（原告曾詢問
    被告乙○○為何出租十個單位，卻只有九份租約），同時證
    人呂靜玟及所有承租人皆可證明此一部分，由此可證被告乙○○顛倒是非，欺騙善意的買受人。針對解決漏水問題，估
    價為三十六萬九千五百元，但可同意被告乙○○以減少價金
    二十萬元計算解決。
三、證據：聲請傳訊證人丁○○，並提出估價單影本一份、聲明
    書影本一份、不動產買賣契約書影本一份、都市計畫公共設
    施用地及土地使用分區證明書一份、土地登記謄本二份、建
    物登記謄本一份、永慶房屋廣告資料影本一份、服務費確認
    單影本一份為證。
乙、被告方面：
壹、被告乙○○方面：
一、聲明：駁回原告之請求。
二、陳述略稱：
  (一)關於漏水部分，因被告購買系爭房地以迄出售給原告為止，
    從未入住，都出租給房客，因此不知漏水，經原告通知，被
    告請水電工程人員估計，約需十萬元至十二萬元即可修補，
    雙方後來談到由被告交付二十萬元給予原告自行修繕，並均
    同意以減少價金二十萬元解決，應無爭議。
  (二)關於系爭大安區○○段○○段四七四地號土地，逕行分割為
    四七四地號（四三平方公尺）及四七四之一地號（一平方公
    尺）土地，且分割後一平方公尺土地由住宅用地變更為道路
    用地，原告提出台北市都市發展局分區證明書表示四十四年
    七月五日公告乙節，實則四十四年被告尚未出世，不可能知
    道，也從未收到通知，被告於九十四年十月十八日才經由永
    慶房屋介紹買受系爭土地，有土地登記謄本可稽，至上開土
    地出售原告，其間並未接獲任何單位之通知，因此被告既無
    責任，也沒有任何過失，原告主張瑕疵擔保並無理由。
  (三)承租人丁○○所說租滿一年少收一個月租金絕非事實，九十
    七年月七月十一日丁○○證稱乙○○有此表示，乙○○親自
    自巴西回國當庭對質表示絕無此事，一切以雙方租約為準，
    而且丁○○也證實雙方租約第九條附註私人用電限定二百五
    十度內，逾量用電每度加收四元，正可以說明水電費包含在
    內；而且後來承租人均親自與原告丙○○重新訂定租約，因
    此原告用水電費包含在內與否作請求並無理由。
  (四)原告主張被告施用詐術乙節毫無根據，被告乙○○與房客之
    所有租約均交給買方，一切以房屋租約為準，並且由房客與
    丙○○重新訂立房屋租約，因為租約為制式契約，因此自一
    樓到六樓所有房客之水電費均包含在租金之內（後來丙○○
    與房客之租約亦完全相同），而且丁○○亦證實被告乙○○
    有告知電費二百五十度內房東負擔，超過部分每度加收四元
    （即租約第九條後面附註），被告委託出售時，亦曾就此事
    告知永慶房屋。
  (五)證人呂靜玟九十七年七月十一日亦證實乙○○係將房屋土地
    交給永慶房屋出售後，即出境前往巴西經商，永慶房屋找到
    買主才請其回來簽約，因此乙○○從未與原告夫婦談到所謂
    投資報酬率乙事，更不知道永慶房屋之內部文件，乙○○更
    未以投資報酬率多少來委託永慶房屋出售系爭標的。因此原
    告以投資報酬率不實涉及詐欺，要求乙○○給付四百萬元並
    無理由，且此部分刑事詐欺案件亦已不起訴處分。
  (六)原告夫婦買下系爭房屋及土地後，委託住商不動產師大浦城
    加盟店欲以八千八百萬元出售，而向被告乙○○只以三千萬
    元買下，差價高達五千八百萬元，卻稱被告乙○○詐欺，實
    非合理，原告是否因八千八百萬元價錢太高無法售出，才提
    出本訴訟，實有疑義，本件原告之請求除漏水部分二十萬元
    外，其餘均無理由。
三、證據：提出土地、建物登記謄本正本及影本各二紙及網路下
    載資料一份為證。
貳、被告永慶房屋方面：
一、聲明：原告之訴駁回。
二、陳述略稱：
  (一)原告不得依民法第一百八十四條及第一百八十五條之規定，
    請求被告永慶房屋負侵權行為損害賠償責任：
    (1)按最高法院九十五年台上字第三三八號判決意旨：「民法
      第一百八十四條所規定之侵權行為類型，均適用於自然人
      之侵權行為，上訴人為法人自無適用之餘地。民法第一百
      八十五條規定之共同侵權行為，亦同。」。
    (2)查被告永慶房屋為一法人組織，並無主觀上之故意、過失
      。法人之侵權行為責任須以其董事或其他有代表權人，因
      執行職務所加於他人之損害，或因法人之員工執行職務，
      不法侵害他人之權利者，法人始依民法第二十八條或第一
      百八十八條之規定，連帶負賠償責任。本件原告徒以民法
      第一百八十四條第一項及第一百八十五條之規定為請求權
      基礎，主張被告永慶房屋應負侵權行為損害賠償責任，於
      法無據，自不可採。
  (二)系爭房地買賣契約之簽訂過程，被告永慶房屋經紀人未曾與
    原告丙○○有任何接觸，自無施用詐術致其錯誤買受系爭房
    地之情形：
    (1)按民法上所謂詐欺，係行為人欲相對人陷於錯誤，故意示
      以不實之事，令其因錯誤而為意思表示之謂，最高法院十
      八年上字第三七一號判例著有明文。
    (2)查系爭房地係由戊○○所買受，且本件不動產買賣契約之
      看屋、磋商及簽訂期間，均係戊○○單獨處理本件不動產
      之買賣事宜，被告永慶房屋經紀人未曾與買方戊○○之配
      偶即原告丙○○有任何接觸，此觀本件不動產買賣意願書
      及不動產買賣契約，買方（甲方）資料欄姓名處均載明為
      「戊○○」、甲方連帶保證暨登記名義人簽署處欄位載明
      「丙○○  戊○○代」等語足證。準此，買受系爭房地意
      思表示之形成及表示過程，被告永慶房屋經紀人既未與原
      告丙○○有何接觸，何來「欲相對人陷於錯誤，故意示以
      不實之事，令其因錯誤而為意思表示」之詐欺行為。
  (三)系爭買賣契約簽訂前，被告永慶房屋經紀人業將被告乙○○
    與各承租人間簽訂之租賃契約交予原告審閱，被告永慶房屋
    並不知悉被告乙○○與各承租人間有無租滿一年優待免收一
    個月房租之口頭約定，並無任何隱瞞或詐欺：
    (1)系爭不動產買賣契約書第十八條約定：「買賣雙方確認，
      本標的物現況有租賃情事，租金、租期詳如附件租賃契約
      （共九份），賣方保證租賃內容確實無誤，且目前賣方及
      承租方均依約履行，並無與承租方另行約定其他租約條件
      且損及買方權益之情事。」；被告乙○○親自書立之「店
      面及住家現況租賃確認表」第九點亦載明「現況租金內含
      ADSL，水電瓦斯基本度數以租賃合約書為準。」。而被告
      永慶房屋經紀人於系爭買賣契約簽訂前，即已將被告乙○○與各承租人簽立之九份租賃契約，交予原告審閱，並嗣
      後列為買賣契約之附件，被告永慶房屋就系爭房屋之租賃
      情形並無任何隱瞞。
    (2)原告指摘被告永慶房屋隱瞞賣方乙○○曾與承租人口頭約
      定租滿一年優待一個月租金乙事云云。惟查，賣方乙○○
      僅有提供租賃契約與被告公司，從未告知被告公司伊與承
      租人間有任何口頭約定，且伊在系爭買賣契約第十八條亦
      保證「租賃內容確實無誤，且目前賣方及承租方均依約履
      行，並無與承租方另行約定其他租約條件且損及買方權益
      之情事」云云，則被告永慶房屋經紀人既已將系爭九份租
      賃契約交予原告審閱，即未違背告知義務，被告永慶房屋
      並不知悉渠等是否另有口頭約定情事，自無從隱瞞原告。
    (3)再者，被告乙○○於本院九十七年七月十一日言詞辯論期
      日陳述：「我沒有答應證人（即丁○○）有優待一個月，
      一切都是照契約走」等語，則被告乙○○亦否認伊與承租
      人有優待一個月租金之口頭約定，當無可能告知被告永慶
      房屋。復以證人丁○○亦證稱：「我與丙○○有重簽。那
      時我沒有特別記得這件事，所以就照本來合約簽。後來到
      了最後一個月，我才想起這件事。我實際上還是付了第十
      二個月的房租，因為重簽時沒有寫。」、「（問：現在九
      十六年到九十七年的租約有無優待一個月租金？）沒有。
      」等語；證人呂靜玟亦證述：「（問：當初換約時有無發
      生第十二個月收租優待的爭議？）沒有」，則丁○○於換
      約時並未當場向被告永慶房屋經紀人表示伊與賣方乙○○
      另有口頭協議，而係遲至租賃期間之最後一個月（即九十
      六年九月）才「想起這件事」，則被告永慶房屋在系爭買
      賣契約簽訂日（即九十六年四月三十日）前，顯不可能知
      悉此訊息，如何能隱瞞原告？原告指稱被告永慶房屋有隱
      瞞、詐欺之嫌云云，顯非事實。
  (四)賣方乙○○與各承租人簽訂之租約，已如實載明水電費用收
    費情形，被告永慶房屋已將租約交予原告，並無任何隱瞞：
    (1)查被告永慶房屋交予原告審閱，並嗣後列為買賣契約附件
      之系爭九份租賃契約第九條後之附註條約均載明：「‧‧
      ‧二、私人用電每月限定二百五十度內，逾量用電每度加
      收四元。」，故賣方乙○○與各承租人就水電費之約定為
      ：用電二百五十度以內之電費包含在租金內，超過二百五
      十度之電費則須承租人另行繳納。證人丁○○對此亦證稱
      ：「（問：被證六第九條後面附註二有何意見？）超過幾
      度我忘記，但有這件事。」等語，足見賣方乙○○與各承
      租人間就電費之約定與租賃契約所載內容完全相符，並無
      任何有異於書面之口頭約定。
    (2)次查，被證七之九份租約第八條第四項：「‧‧‧如於未
      足月前退租，則未足月天數之租金，乙方不得請求返還，
      並得將當月所用之管理費、電費、水費、瓦斯費、收視費
      等費用結算付清」之條文中，均將「管理費」、「電費」
      、「水費」、「瓦斯費」、「收視費」等文字刪除（註：
      其中被證七之二的契約，將此條文約定在第八條第三項）
      ，足見水費毋須由承租人繳納，顯係包含在租金內。復以
      被證七之一至七之五等五份契約，已刪除第三條第三項有
      關「水費、電費、管理費、收視費等其他費用另計，不含
      於租金內」之條文，並經立約雙方用印確認。準此，上揭
      各承租人與賣方乙○○之租約均已清楚揭露水費包含在租
      金內，原告主張實際約定與上揭租約內容不符云云，應舉
      證證明之。
    (3)末查，就水電費用之收費情形，被告乙○○並未向被告永
      慶房屋告知伊與承租人是否有其他異於書面契約之口頭約
      定，被告永慶房屋經紀人於買賣契約訂立前，已將被證七
      之九份租賃契約交予原告審閱，自無詐欺原告之行為。
  (五)被告永慶房屋並未向原告保證系爭房屋之投資報酬率，原告
    要求被告永慶房屋承擔其投資風險，顯無理由：
    (1)被證八之文件係被告永慶房屋之經紀人製作，用以作為被
      告永慶房屋內部行銷、瞭解仲介標的之用，並未作為外部
      廣告宣傳，此觀文件內容寫明「建議帶看路線」即明。查
      被告永慶房屋之經紀人在銷售業務處理上有分為開發經紀
      人（即賣方經紀人）與銷售經紀人（即買方經紀人），在
      買賣契約簽訂前之斡旋階段，係由開發經紀人與銷售經紀
      人分別提供賣方及買方仲介服務，故開發經紀人並不會直
      接與買方有所接觸。本件戊○○在買賣契約簽訂前，均係
      與被告永慶房屋之銷售經紀人陳世弘接洽或商談，戊○○
      所簽立之「要約書」，亦係由陳世弘承辦。證人呂靜玟係
      開發經紀人（即賣方乙○○之經紀人），在系爭買賣契約
      簽訂（即九十六年四月三十日）前，從未與戊○○有任何
      接觸。而被證八之文件係銷售經紀人陳世弘於九十六年四
      月二十七日交付予戊○○，並非證人呂靜玟所提供，此觀
      被證八文件所示之被告永慶房屋服務人員為陳世弘即明，
      故證人呂靜玟證稱九十六年四月二十七日之列印資料並非
      伊所提供，但伊在買賣交易完成後有再把電子檔給原告云
      云之證詞，並無不實。
    (2)原告主張被告永慶房屋曾以被證八之資料向伊保證投資報
      酬率云云。惟查，被告永慶房屋從未向原告保證系爭房屋
      之投資報酬率，被證八之資料係被告永慶房屋經紀人用以
      向原告介紹系爭房屋之文件，而該文件備註說明第三點已
      註明「資料內容僅供參考，不作為任何證明用途」，足見
      該文件僅係提供予原告作參考，被告永慶房屋並未以此向
      原告保證系爭房屋之投資報酬率，原告應先就其主張被告
      永慶房屋曾保證投資報酬率之事實舉證證明之。
    (3)再者，上揭被證八文件固載明「開價就百分之五點三」、
      「總租金十七點八萬」等文字。惟查，原告書狀載明「原
      告以每月實收租金十七萬八千乘以十二月除以三千萬投資
      報酬率為百分之七點一二，然原告於交屋後每月僅收十七
      萬八千元，扣除水電費二千元，乘以十間套房為十五萬八
      千元，乘以十一月，除以三千萬元，投資報酬率為百分之
      五點七九，換算回去原告僅須以二千四百四十一萬零一百
      十二元購買系爭房地即可」等語，則原告業已自認伊目前
      每月向承租人實際收取之金額確實為十七萬八千元，且伊
      所自認系爭房屋之投資報酬率為百分之五點七九（被告公
      司對此仍否認之），則被證八所載「開價就百分之五點三
      」、「總租金十七點八萬」等文字，顯未悖於原告所自認
      之情況。倘被告永慶房屋有意以虛偽不實之資訊向原告銷
      售，依常理自應會以較上開原告所自行計算之投資報酬率
      百分之五點七九為高之數值，載明於前揭被告永慶房屋內
      部文件上，以便讓原告所出價之總價，比系爭買賣成交總
      價更高之價格，但被告永慶房屋上開文件所載「開價就百
      分之五點三」，卻與前揭原告自行計算之投資報酬率百分
      之五點七九為低，原告豈會誤以為系爭房地投資報酬率頗
      高？因此，足見上揭文件所載之投資報酬率，並無悖於事
      實，原告顯然未陷於錯誤而購買系爭房地，被告永慶房屋
      更未以不實之資訊揭露予原告。
    (4)末查，原告指稱本件買賣之租金與標的附近行情似有偏高
      之情事而致其承受之租賃於租期屆滿後，承租方多未繼續
      承租，並致其無法出租云云。惟查，被告永慶房屋已將系
      爭房屋之租約內容據實揭露予原告，且並未向原告保證或
      告知承租方之租約屆滿後仍會繼續承租，而承租方之租約
      屆滿後是否還會繼續承租，自有各種因素存在，嗣後系爭
      房地之套房是否有新承租方願意承租亦存在多種原因（如
      房東、其他住戶生活習慣、能否飼養寵物等等），如原告
      業已瞭解房屋現況並決定購屋，即應自負投資風險。蓋投
      資報酬率本即具有高度不確定性，被告永慶房屋既未違背
      據實告知義務，原告自不得將原承租人未續租及系爭房地
      後續之招租情形不佳等投資損失之風險，轉嫁予被告永慶
      房屋負擔。
  (六)系爭房屋租金多寡與房屋之價值間並無相當因果關係，原告
    以租金多寡計算系爭房屋之價值，顯有錯誤。原告既未舉證
    證明其受有損害，其請求顯無理由：
    (1)不動產之價值恆受坐落地段、生活機能、格局、採光、結
      構、座落樓層、裝潢及國內景氣等眾多因素影響，不能僅
      以單一因素評斷該不動產之價值。而不動產是否易於出租
      與收租金額之多寡，亦不能完全反映該不動產本身之價值
      。原告徒以其每年可實際收取之租金總額為計算標準，依
      此判斷伊僅須以二千四百四十一萬零一百十二元購買系爭
      房地，實有錯誤，蓋原告實際收取租金金額之多寡，與該
      不動產價值之數額間，根本無相當因果關係，原告之計算
      方式顯不合理，實無足採。
    (2)被告永慶房屋經紀人從未向原告保證系爭房屋之投資報酬
      率，更未向原告擔保系爭房屋之十間套房日後必可按原租
      金條件全部順利出租，原告竟以簽訂買賣契約時系爭房屋
      之十間套房全部出租得收取之總租金十七萬八千元為基準
      ，計算其購買系爭房屋之投資報酬率，並要求被告永慶房
      屋承擔其投資風險，顯無理由。
    (3)再者，原告主張其受有每間套房每個月支出水電費用二千
      元之損害云云，惟被告永慶房屋經紀人於系爭買賣契約簽
      訂前，業將九份租約交予原告審閱，而該九份租約均已明
      訂電費在二百五十度以內包含在租金內，超過二百五十度
      之電費及水費則須另計，已如上述，則原告並未陷於錯誤
      ，當未受有任何損害。且原告至今迄未就系爭套房之水電
      費用舉證證明之，竟任意主張每間套房每個月支出水電費
      用二千元為其所受之損害，實無足採。
    (4)證人丁○○既已證稱原告並未予其租滿一年免收一個月房
      租之優惠，已如上述，則原告顯然每年照收十二個月之租
      金，並未受有任何損害，惟其竟以系爭十間套房每年均僅
      收取十一個月租金為基礎，計算賠償金額，謊稱其受有損
      害，原告請求被告永慶房屋賠償之主張顯無理由。
    (5)退萬步言，即便以原告所主張其每月實收租金十五萬八千
      元及被證八所載百分之五點三投資報酬率，依原告所主張
      之計算方式計算系爭房地之價格（此為假設，非自認），
      則系爭房地原應以三千五百七十七萬三千五百八十五元出
      售（158,000元×12個月÷5.3％），惟原告係以低於上揭
      價格之三千萬元買受系爭房地，顯見原告根本未受有任何
      損害。
    (6)末查，原告於九十七年六月九日在網路上刊登系爭房地之
      銷售廣告，其銷售總價高達八千八百萬元，相較於其以三
      千萬元購買系爭不動產，該不動產之價值顯然不降反昇，
      原告不僅未受有任何損害，反因此蒙獲鉅利，其主張被告
      永慶房屋應賠償其損害，於法無據。
三、證據：聲請傳訊證人呂靜玟，並提出下列證據為證：
被證一：一般委託銷售契約書影本一份。
被證二：不動產買賣意願書影本一份。
被證三：不動產買賣契約書影本一份。
被證四：店面與住家現況租賃確認表影本一份
被證五：原告丙○○為出租人之租賃契約影本八份。
被證六：房屋租賃契約書影本一份。
被證七：被告乙○○與承租人簽訂之房屋租賃契約書影本九份（
        被證七之一至被證七之九）。
被證八：被告永慶房屋內部行銷文件影本一份。
被證九：住商不動產網路銷售文件影本一份。
被證十一：要約書影本一份。
被證十二：不起訴處分書影本一份。
    理  由
一、程序方面：
  (一)按訴狀送達後，原告不得將原訴變更或追加他訴，但不甚礙
    被告之防禦及訴訟之終結者，不在此限，民事訴訟法第二百
    五十五條第一項第七款定有明文。本件原告最初僅由丙○○
    起訴，請求被告乙○○給付四百萬元，被告永慶房屋給付八
    十萬元，然於九十七年六月三日第二次言詞辯論期日即追加
    原告戊○○，請求內容亦變更為請求被告乙○○給付八十萬
    元予原告二人（關於漏水及道路用地部分），另請求被告連
    帶賠償原告二人侵權行為損害四百萬元，雖有訴之變更追加
    之事實，但尚屬訴訟初期，不甚礙被告之防禦與訴訟之終結
    ，故程序並無不合，應予准許。
  (二)次按訴狀送達後，原告不得將原訴變更或追加他訴，但擴張
    或減縮應受判決事項之聲明者，不在此限，民事訴訟法第二
    百五十五條第一項第三款定有明文。原告為前揭訴之變更追
    加後，遲延利息原仍以起訴狀繕本送達意旨起算，嗣後於本
    院九十七年九月十六日言詞辯論期日表明改自追加書狀送達
    被告翌日起算（參本院卷二第十四頁背面），核屬減縮應受
    判決事項之聲明，程序亦無不合，應予准許。
二、原告主張意旨略以：(一)被告乙○○出售系爭房地予原告，然
    具有漏水及一平方公尺土地屬道路用地之瑕疵，漏水部分應
    賠償二十萬元，道路用地部分應賠償六十萬元，合計應賠償
    原告二人共八十萬元；(二)系爭房地本已出租他人，因被告乙○○對承租戶口頭承諾租賃一年以上，每年優惠一個月房租
    ，故實際上每年只能收十一個月租金，且不能另收水電費，
    但被告永慶房屋卻提供資料保證原告每月可實收租金十七萬
    八千元，以不實投資報酬率詐欺原告，與實際投資報酬率相
    差四百萬元以上，故請求被告連帶賠償四百萬元等語。
三、被告乙○○答辯意旨略以：(一)漏水部分同意給付二十萬元解
    決，但道路用地部分乃本件買賣完成後，台北市○○區○○
    段二小段四七四地號四十四平方公尺土地，逕為分割為第三
    種住宅區四七四地號土地四十三平方公尺，及道路用地四七
    四之一地號土地一平方公尺，非可歸責被告乙○○，原告請
    求此部分六十萬元賠償並無理由；(二)被告乙○○對承租戶並
    無口頭承諾租賃一年以上，每年優惠一個月房租，亦未以不
    實投資報酬率詐欺原告，自無理由賠償原告二人所謂四百萬
    元之侵權行為損害賠償等語置辯。
四、被告永慶房屋答辯意旨略以：(一)被告永慶房屋為法人，無從
    詐欺，且於買賣過程僅接觸買主戊○○，不可能詐欺原告丙○○；(二)被告永慶房屋並不知悉被告乙○○與各承租人間有
    無租滿一年優待免收一個月房租之口頭約定，並無隱瞞詐欺
    可言，且賣方乙○○與各承租人簽訂之租約，已如實載明水
    電費用收費情形，租約亦已交予原告，足見被告永慶房屋亦
    未以承租戶水電費收取問題詐欺原告；(三)被告永慶房屋並未
    向原告保證系爭房屋之投資報酬率，且原告以租金多寡計算
    系爭房屋之價值，亦顯有錯誤等語置辯。
五、兩造對於被告乙○○應以二十萬元解決漏水問題並無爭執，
    爭執重點在於：(一)前揭解決漏水問題之二十萬元款項，給付
    對象為何人？(二)原告得否就分割一平方公尺道路用地之事，
    依民法瑕疵擔保規定，請求被告乙○○給付六十萬元？(三)被
    告是否就承租人水電費負擔及租金優惠事宜有所隱匿，共同
    以不實投資報酬率詐欺原告，而應連帶賠償原告？爰就上揭
    爭點說明如后。
六、系爭買賣契約存於原告戊○○與被告乙○○間，故解決漏水
    問題之二十萬元款項，應給付原告戊○○；至於原告請求被
    告乙○○因道路用地問題給付六十萬元，並無理由：
  (一)按「物之出賣人對於買受人，應擔保其物依第三百七十三條
    之規定危險移轉於買受人時無滅失或減少其價值之瑕疵，亦
    無滅失或減少其通常效用或契約預定效用之瑕疵。」、「買
    賣因物有瑕疵，而出賣人依前五條之規定，應負擔保之責者
    ，買受人得解除其契約或請求減少其價金。」，民法第三百
    五十四條第一項前段，第三百五十九條前段定有明文。經查
    ，依原告所提出買賣契約書記載，原告戊○○為「買方」，
    原告丙○○則為「連帶保證暨登記名義人」（參本院卷一第
    十六頁），顯見得依買賣契約約定主張前揭減少價金瑕疵擔
    保權利者，應為原告戊○○，從而解決漏水問題之二十萬元
    款項，給付對象自應為原告戊○○，合先敘明。
  (二)次按「買受人於契約成立時，知其物有前條第一項所稱之瑕
    疵者，出賣人不負擔保之責。買受人因重大過失，而不知有
    前條第一項所稱之瑕疵者，出賣人如未保證其無瑕疵時，不
    負擔保之責。但故意不告知其瑕疵者，不在此限。」，民法
    第三百五十五條定有明文。經查，原告戊○○與被告乙○○
    約定，不動產說明書視為買賣契約書之一部分（參本院卷一
    第十八頁），而不動產說明書所附產權調查表「貳、土地標
    示」部分關於「土地使用分區」部分記載「龍泉段二小段四
    七四地號，第三種住宅區○○○○○道路用地（公共設施用
    地）（應依建築線或地籍測量分割後，再確定）」，買賣雙
    方並於右下角簽名（參本院卷一第二十頁），足見九十六年
    八月九日以逕為分割為原因，出現龍泉段二小段四七四之一
    地號，一平方公尺之道路用地，乃買方戊○○締約時即可預
    見之事，參酌前揭民法第三百五十五條規定，被告乙○○自
    不負任何瑕疵擔保責任，原告此部分請求給付六十萬元，自
    無理由。
七、被告乙○○與承租戶原有租約書面內容，業經提供原告戊○○，而被告永慶房屋係依上揭原有租約製作之廣告內容，被
    告均無詐欺情事，原告請求連帶賠償四百萬元並無理由：
  (一)按被告乙○○與承租戶原有租約第三條第三項約定：「其他
    費用：水、電費、管理費等其他費用另計，不含於租金內。
    」，附註欄則註明：「‧‧‧二、私人用電每月限定二百五
    十度內，逾量用電每度加收四元。」（參本院卷一第四十五
    頁、第四十七頁）。經查，證人丁○○於本院九十七年七月
    十一日言詞辯論期日證稱：「（問：現在你有繳水電費？）
    我沒有繳，就是照著舊的合約走。」、「（問：被證六第九
    條後面附註二有何意見？）超過幾度我忘記，但有這件事。
    」（參本院卷一第二八一頁），足見承租戶丁○○縱未另繳
    水電費，係因用電量並未超過合約約定範圍，並非被告乙○○於合約書面約定範圍之外，另與承租戶有何口頭約定之水
    電費優惠，而未告知原告，該書面合約既早已提供原告戊○○，被告乙○○就水電費問題，顯未詐欺原告。
  (二)原告雖以證人丁○○致被告乙○○之信函，明載房租由一萬
    五千元調整至一萬七千元，係因房租改含水電費用，且一年
    只收十一個月房租作為優惠之內容（參本院卷一第九頁），
    另主張被告乙○○對承租戶口頭承諾承租戶租賃一年以上，
    每年優惠一個月房租，卻未告知原告，致原告對收益有所誤
    認，而認被告乙○○涉嫌詐欺云云。惟查：
    (1)如前所述，證人丁○○於本院九十七年七月十一日作證時
      ，業已承認用電量限制之約定，此項內容與其信函記載房
      租含水電費用已有不符（實際上用電量超過二百五十度，
      每度應另付費四元），足見證人丁○○之證言，可信度顯
      有疑問。
    (2)證人丁○○雖於本院九十七年七月十一日言詞辯論期日另
      證稱：「（問：提示原證二，是否有發此封信函？若有，
      信函稱被告乙○○同意一年只收十一個月租金，且不另收
      水電費，為何與被告乙○○間之被證六租約並無此項記載
      ？）有發這封信。我是以口頭陳述，被告乙○○（房東）
      是主動這樣講，因為金額不高，所以沒有特別寫到租約裡
      面。」（參本院卷一第二八○頁），然如前所述，調整每
      月租金兩千元之事，尚於租約第三條及附註欄特別明文約
      定，每年牽涉一萬七千元租金優惠之事，竟以金額不高為
      由未載入書面契約，其證詞實難採信。
    (3)被告乙○○業已當庭否認有上揭優惠一個月租金之口頭約
      定（參本院卷一第二八二頁），證人呂靜玟於本院九十七
      年七月十一日言詞辯論期日亦證稱：「（問：當初換約時
      有無發生第十二個月收租優待的爭議？）沒有。」（參本
      院卷一第二八三頁），證人丁○○更自承「我實際上還是
      付了第十二個月的房租，因為重簽時沒有寫。我現在還是
      承租此屋，依照重簽的契約。」（參本院卷一第二八○頁
      ），顯見原告亦根本未因所謂一個月租金優惠問題，而受
      有任何損害，卻稱被告乙○○詐欺原告造成原告損害，原
      告主張自非可採。
  (三)原告雖又以被告永慶房屋以不實之投資報酬率詐欺原告，並
    提出永慶房屋廣告資料為證云云，惟查上揭資料提供者為永
    慶房屋服務人員「陳世弘」（買方代理人），內容為投資報
    酬率「開價就百分之五點三」，列印日期為九十六年四月二
    十七日（參本院卷一第三○三頁、第三○四頁，本院卷二第
    三四頁），而當時仲介買賣之證人呂靜玟（賣方代理人）於
    本院九十七年七月十一日言詞辯論期日證稱：「（問：就本
    件房屋買賣，有無與買賣雙方提到投資報酬率的問題？）沒
    有。」（參本院卷一第二八三頁），足見上揭廣告資料內容
    雖於九十六年月三十日簽約前已提供原告戊○○，但並未列
    入契約範圍，且廣告內容僅提及投資報酬率百分之五點三，
    原告卻稱其預計投資報酬率百分之七點一二，實際僅百分之
    五點七九而主張損害（參本院卷一第二六三頁、第二六四頁
    ），既然原告自承享有高於百分之五點三之收益，亦難認因
    廣告資料而受何等損害，更何況不動產價格變動因素眾多，
    仲介商或其從業人員就不動產標的物預期價值之廣告描述，
    若非列入契約加以保證，自稱為生意人之原告，亦無斷然採
    信而遭受詐騙之可能，從而原告主張被告永慶房屋之受僱人
    詐欺原告，要求被告永慶房屋負詐欺侵權行為賠償責任，此
    並無理由。
八、綜上所述，原告基於買賣契約物之瑕疵擔保及共同侵權行為
    法律關係，依民法第三百五十九條、第一百八十四條第一項
    前段及第一百八十五條第一項規定，請求：(一)被告乙○○應
    平均給付原告二人八十萬元，及自九十七年六月四日起至清
    償日止，按年息百分之五計算之利息；(二)被告乙○○及被告
    永慶房屋應連帶平均給付原告二人四百萬元，及自九十七年
    六月四日起至清償日止，按年息百分之五計算之利息，其請
    求於主文第一項所示之範圍內為有理由，應予准許，逾此範
    圍之請求為無理由，不應准許。
九、兩造之其餘攻擊防禦方法，於本件判決結果無影響，爰不一
    一論列，附此說明。
十、據上論結，本件原告之訴為一部有理由，一部無理由，依民
    事訴訟法第七十九條、第八十五條第一項前段，判決如主文
    。
中    華    民    國    97    年    11    月    7     日
                  民事第一庭    法  官  文衍正
以上正本係照原本作成。
如對本判決上訴，須於判決送達後20日內向本院提出上訴狀。
中    華    民    國    97    年    11    月    7     日
                                書記官  潘惠敏


司法院資訊處製作；財團法人民間司法改革基金會備份。
